【裁判字號】    97,上易,5
【裁判日期】    970305
【裁判案由】    拆屋還地等
【裁判全文】
臺灣高等法院民事判決                   97年度上易字第5號
上  訴  人  財政部國有財產局
法定代理人  乙○○
訴訟代理人  甲○○
複代理人    龔維智律師
被上訴人    丙○○
上列當事人間拆屋還地等事件，上訴人對於中華民國96年11月26
日臺灣臺北地方法院94 年度重訴字第545號第一審判決提起上訴
，本院於97年2月20日辯論終結，判決如下：
    主  文
原判決關於駁回上訴人後開第2項之訴及該部分訴訟費用之裁判
均廢棄。
被上訴人應再給付上訴人新台幣肆萬陸千伍百壹拾貳元，及自96
年11月7日起，至清償日止，按週年利率5%計算之利息。
第一（除確定部分外）、第二審之訴訟費用由被上訴人負擔。
    事  實 及 理 由
甲：程序方面：
    本件上訴人原為立法院，訴訟進行中土地管理機關已變更登
    記為財政部國有財產局，有土地登記謄本附卷可參，財政部
    國有財產局在原審於民國（下同）94年7 月12日已具狀聲明
    承受訴訟，原審已予准許，合先說明。
乙、實體方面
一、上訴人主張：
  (一)如原審判決附圖Ａ部分所示門牌號碼為台北縣新店市○○路
    ○ 段52巷12號房屋（下稱系爭房屋），於起訴時坐落台北縣
    新店市○○段大坪腳小段6 地號，嗣因土地分割，分割後地
    號為新店市○○段大坪腳小段6 -7地號，系爭房屋及附圖Ａ
    ＋Ｂ所示土地，均為國有房地，原分配予已故立委謝星曲使
    用，惟其配偶即被上訴人丙○○於96年8 月間將國有系爭房
    屋全部拆除重建，現系爭土地上為另一新建之建物，被上訴
    人丙○○占用上訴人所管理之上開土地興建房屋，爰依民法
    第767 條之規定，請求被上訴人丙○○拆屋還地，並依民法
    第179條及第184條規定，請求被上訴人連帶給付相當於租金
    之不當得利，及請求毀損國有房屋之侵權行為損害賠償。
  (二)聲明：(1)被上訴人（與原審共同被告謝先鉥）應給付上訴人
    新台幣（下同）614, 430元，及自更正聲明狀繕本送達翌日
    起至清償日止，按年息百分之5 計算之利息。(2)被上訴人丙
    ○○應將坐落台北縣新店市○○段大坪腳小段6 -7地號土地
    上，門牌號碼為台北縣新店市○○路○段52 巷12號，如附圖
    所示Ａ部分，面積104 平方公尺之建物拆除，連同附圖所示
    Ｂ部分，面積155平方公尺之土地，共259平方公尺之土地返
    還上訴人；並自96年9月1日起至返還土地之日止，按月給付
    上訴人9,28 1元。(3)上訴人願供擔保，請准宣告假執行。
二、被上訴人則抗辯：
    被上訴人丙○○為已故立法委員謝星曲之其配偶，而系爭房
    地之前管理者立法院於45年間將系爭房屋貸與已故立委謝星
    曲時，並未約定禁止借用人就建物不得自費修繕、改建，此
    觀立法院委員疏散區辦公室分配管理辦法草案修正案第5 條
    規定「委員如有添建之房屋，於本院收回時不得請求補償」
    乙節，即知借用人具有自費修繕權、擴建權甚明。而系爭房
    屋為45年間建構，屋頂梁柱均係木質材料，容易腐蝕毀壞，
    自有修繕必要，上訴人並未舉證證明被上訴人有何毀損國有
    房屋之故意過失，且上開房屋未移交上訴人管理，上訴人自
    不得請求損害賠償等語。並聲明：上訴人之訴駁回。
三、原審判決：
  (一)被上訴人丙○○應將坐落台北縣新店市○○段大坪腳小段 6
    -7地號土地上，門牌號碼為台北縣新店市○○路○ 段52巷12
    號，如附圖所示Ａ部分建物拆除，連同附圖所示Ｂ部分土地
    ，共259平方公尺之土地返還原告；並自民國96年9 月1日起
    至返還土地之日止，按月給付原告新台幣4640元。
  (二)被上訴人丙○○應給付上訴人新台幣283983元，及自民國96
    年11月7日起至清償日止，按年息百分之5計算之利息。
  (三)上訴人其餘之訴駁回。
四、上訴人就原審駁回請求被上訴人毀損國有房屋之損害請求房
    屋價值46,512元本息部分提起上訴，其上訴聲明：(一)原判決
    關於駁回上訴人後開第2 項部分廢棄。(二)被上訴人應給付上
    訴人46,512元，及自96年11月7 日起至清償日止，按年息百
    分之5 計算之利息。(三)第1、2審訴訟費用由被上訴人負擔。
    上訴人就其餘敗訴部分及被上訴人就其敗訴部分均未提起上
    訴，被上訴人答辯聲明：上訴駁回。是本院僅就上訴人上訴
    部分為審酌。
五、兩造不爭執之事實：
  (一)台北縣新店市○○段大坪腳小段6 -7地號土地為國有土地，
    而坐落其上之門牌號碼為台北縣新店市○○路○段52巷12 號
    房屋乃45年間由立法院分配予已故立法委員謝星曲使用，而
    被上訴人丙○○為其配偶。
  (二)96年8月間被上訴人丙○○將系爭房屋修繕重建。
六、茲應審酌者為：被上訴人重建房屋是否構成侵權行為？
  (一)被上訴人無權占有系爭房地業經原審認定，而被上訴人並未
    聲明不服，是被上訴人無權占有系爭房地，系爭房屋坐落之
    土地既變更管理機關為上訴人，則上訴人自係系爭房屋之管
    理機關，自堪認定。
  (二)上訴人主張拆除系爭房屋重建者為被上訴人丙○○，被上訴
    人對此並不否認，復有現場照片在卷可稽。查系爭房屋已變
    更管理機關為上訴人，已如上述，上訴人在系爭房屋已變更
    管理機關為上訴人後，於94年7 月12日在原審具狀聲明承受
    訴訟，有其承受訴訟狀在卷可證。
  (三)依45年之「立法委員疏散區辦公室分配管理辦法草案」第 5
    條規定：「使用本院疏散區委員辦公室委員如有添建之房屋
    等項，於本院收回時，不得請求補償」，是使用人雖得加以
    有修繕，但無拆除重建之權，而被上訴人於96年8 月間將系
    爭房屋全部加以拆除重建，為其所自承，是則被上訴人自應
    負侵權行為損害賠償之責。
  (四)被上訴人抗辯系爭建物上未移接上訴人，有上訴人北區辦事
    處96年12月21日台財產北區字第0960042544號函可憑，自仍
    有「立法委員疏散區辦公室分配管理辦法草案」第5 條規定
    ：「使用本院疏散區委員辦公室委員如有添建之房屋等項，
    於本院收回時，不得請求補償」適用，該屋為土屋木造，早
    已破損不堪，被上訴人修添建屋舍合情理。被上訴人已提出
    申請承租、價購，經兩造合意成立買賣云云。惟查，原審已
    認定系爭房屋於80 年12月31日第1屆立法委員退職時，使用
    借貸關係當然消滅，被上訴人斯時即應將系爭房屋返還立法
    院，被上訴人於96年8 月間不論修繕或添建，自無「立法委
    員疏散區辦公室分配管理辦法草案」第5 條規定之適用，更
    無權將系爭房屋全部拆除加以重建，至被上訴人所稱上訴人
    北區辦事處96年12月21日台財產北區字第0960042544號，並
    未據提出該函，自無從加以斟酌。另被上訴人所辯兩造合意
    成立買賣云云，亦未據提出任何證據以資證明，則被上訴人
    抗辯各點均非可採。
  (五)本件原建物拆除前為磚造房屋，面積約為152 平方公尺，依
    台北縣地價調查用建築改良物標準單價表每平方公尺9000元
    ，為被上訴人所不否認。又磚石造房屋耐用年數46年，折舊
    率2.1％。計算公式：9000 ×152×【1－ (0.021×46)】＝
    46,512。則上訴人請求被上訴人賠償46,512元及自追加被告
    聲明狀送達之翌日即96年11月7 日起，至清償日止，按週年
    利率5%計算之利息，為有理由，應予照准。
七、綜上所述，上訴人基於侵權行為損害賠償之法律關係請求被
    上訴人賠償46,512元及自96年11月7 日起，至清償日止，按
    週年利率5%計算之利息，為有理由，應予照准。上訴人上訴
    意旨指摘原判決此部分不當，求予廢棄改判，為有理由，爰
    改判如主文第2項所示。
八、本件為事實已臻明確，兩造其餘之陳述及所提其他證據，經
    斟酌後，認於判決之結果無影響，自無庸一一論述，併此敘
    明。
九、據上論結，本件上訴為有理由，依民事訴訟法第450條、第
    78條判決如主文。
中    華    民    國    97    年    3     月    5     日
                    民事第二庭
                        審判長法  官  吳謙仁
                              法  官  李瓊蔭
                              法  官  蘇瑞華
正本係照原本作成。
不得上訴。
中    華    民    國    97    年    3     月    5     日
                              書記官  高澄純


司法院資訊處製作；財團法人民間司法改革基金會備份。
